【裁判字號】    98,上訴,751
【裁判日期】    980924
【裁判案由】    毒品危害防制條例
【裁判全文】
臺灣高等法院臺南分院刑事判決         98年度上訴字第751號
上  訴  人  臺灣臺南地方法院檢察署檢察官
上  訴  人  甲○○
即  被  告
指定辯護人  本院公設辯護人  乙○○
上列上訴人因被告違反毒品危害防制條例案件，不服臺灣臺南地
方法院98年度訴字第246號中華民國98年5月26日第一審判決（起
訴案號：臺灣臺南地方法院檢察署97年度偵字第16851號、98年
度偵字第2335號），提起上訴，本院判決如下：
    主      文
原判決關於甲○○如附表編號壹至玖、拾壹至拾柒所示販賣第一
級毒品罪刑及定應執行刑部分，均撤銷。
甲○○犯如附表編號壹至玖、拾壹至拾柒所示之罪，各處有期徒
刑拾伍年貳月，扣案之門號0000000000號銀黑色NOKI
A行動電話壹支（含SIM卡壹張）沒收、販賣毒品所得新臺幣貳萬
壹仟肆佰元沒收，如全部或一部不能沒收時，以其財產抵償之。
其餘上訴駁回（即如附表編號拾所示轉讓第一級毒品罪刑部分）
。
第二項撤銷改判與第三項上訴駁回所處之刑，應執行有期徒刑貳
拾年，扣案之門號0000000000號銀黑色NOKIA行動電
話壹支（含SIM卡壹張）沒收、販賣毒品所得新臺幣貳萬壹仟肆
佰元沒收，如全部或一部不能沒收時，以其財產抵償之。
    事      實
一、甲○○明知海洛因係屬毒品危害防制條例第2條第2項第1款
    所列管之第一級毒品，非經許可，不得持有、販賣或轉讓，
    竟仍基於販賣以圖牟利或轉讓第一級毒品海洛因之各別犯意
    ，以門號0000000000號行動電話作為聯絡工具，於附表編號
    01至09、11至17所示之時間、地點，分別販賣第一級毒品海
    洛因予馮亮堡、李昆芳、楊長諺、楊忠敏、李正文、馮瑞銘
    、郭仲軒（交易次數、數量及價格均詳如附表編號01至09、
    11至17所示）；另於附表編號10所示之時間、地點，轉讓第
    一級毒品海洛因1次予李正文。嗣經警循線監聽後，於民國
    97年11月19日上午8時許，持法院核發之搜索票，至甲○○
    位於臺南縣佳里鎮佳里興206之17號、206之14號住處實施搜
    索，當場扣得門號0000000000號銀黑色NOKIA行動電話及門
    號0000000000號紅色MOTOROLA行動電話各1支（均含SIM卡1
    張），始查獲上情。嗣甲○○並就其販賣第一級毒品之犯罪
    事實，於檢察官偵查及法院審判中自白。
二、案經臺南縣警察局麻豆分局報請臺灣臺南地方法院檢察署檢
    察官偵查起訴。
    理      由
壹、程序方面：
    按被告以外之人於審判外之陳述，雖不符前4條之規定，而
    經當事人於審判程序同意作為證據，法院審酌該言詞陳述或
    書面陳述作成時之情況，認為適當者，亦得為證據，刑事訴
    訟法第159條之5第1項定有明文。本件證人馮亮堡、李昆芳
    、楊長諺、楊忠敏、李正文、馮瑞銘、郭仲軒之警詢、偵查
    中證詞，及其他書證與物證，均經檢察官、被告及辯護人於
    本院審理中表示同意作為證據（本院卷49頁），本院審酌該
    等言詞陳述作成時之情況及證據取得過程，並無非出於任意
    性或有不正取供及其他違法不當情事，客觀上亦無顯不可信
    之情況，堪認為適當，依上開規定，均有證據能力。
貳、實體方面：
一、訊據被告甲○○對於在附表編號01至09、11至17所示之時間
    、地點，分別販賣第一級毒品海洛因予馮亮堡、李昆芳、楊
    長諺、楊忠敏、李正文、馮瑞銘、郭仲軒（交易次數、數量
    及價格均詳如附表編號01至09、11至17所示），及在附表編
    號10所示之時間、地點，轉讓第一級毒品海洛因一次予李正
    文等事實，均坦承不諱（原審卷37頁、65頁反面，本院卷45
    頁、76頁），並經證人即購買毒品者馮亮堡、李昆芳、楊長
    諺、楊忠敏、李正文、馮瑞銘、郭仲軒於偵查中結證屬實（
    97年度偵字第16851號偵查卷63頁；67頁；71頁；75頁；102
    ~103頁；123~124頁；171~172頁），核與渠等於警訊時指述
    之情節相符（警卷34~36頁；56~59頁；42~45頁；91~94頁；
    103~106頁；69~74頁；113~115頁），並有被告所有，供聯
    絡販賣及轉讓海洛因毒品使用之門號0000000000號行動電話
    （含SIM卡1張）扣案及被告與馮亮堡、李昆芳、楊長諺、楊
    忠敏、李正文、馮瑞銘、郭仲軒間交易毒品之行動電話通聯
    譯文可資佐證，足認被告前開販賣及轉讓第一級毒品海洛因
    之自白與事實相符。又近年來政府為杜絕毒品氾濫，嚴厲執
    行查緝施用及販賣毒品之工作，且販賣毒品海洛因係可處以
    死刑或無期徒刑之重罪，若無利可圖，衡情一般持有毒品海
    洛因之人當無輕易以相同或低於取得之價格供應他人，而甘
    冒被查獲判處重刑之可能。故舉凡有償交易，除有證據足以
    證明行為人確係基於非營利之意圖外，實難僅因無法查悉其
    販入價格以作為是否高價賣出之比較，即謂並無營利之意思
    而阻卻販賣犯行之追訴。被告既甘冒被查辦之風險而購入毒
    品復行分裝賣出，足認其出售毒品部分之犯行，確有營利之
    意圖至明。本件事證明確，被告之犯行堪以認定，應依法論
    科。
二、毒品危害防制條例修正之比較與適用：
  (一)按海洛因為毒品危害防制條例第2條第2項第1款所規定之第
    一級毒品。又被告行為後，毒品危害防制條例第4條第1項業
    於98年5月20日修正公布施行，該修正條文，並未明定施行
    日期者，應依一般原則，自公布日起算至第3日即98年5月22
    日發生效力。修正前該條項規定：「製造、運輸、販賣第一
    級毒品者，處死刑或無期徒刑；處無期徒刑者，得併科新臺
    幣一千萬元以下罰金。」，修正後該條項則規定：「製造、
    運輸、販賣第一級毒品者，處死刑或無期徒刑；處無期徒刑
    者，得併科新臺幣二千萬元以下罰金。」，新舊法比較結果
    ，修正後之規定並非有利於被告，依刑法第2條第1項，自應
    適用被告行為時即修正前毒品危害防制條例第4條第1項之規
    定論處。核被告如附表編號01至09、11至17部分所為，均係
    犯修正前毒品危害防制條例第4條第1項之販賣第一級毒品罪
    ；如附表編號10所為，係犯同條例第8條第1項之轉讓第一級
    毒品罪。檢察官起訴書所犯法條欄雖漏載毒品危害防制條例
    第8條第1項之轉讓第一級毒品罪名，惟犯罪事實欄已載明此
    部分事實，且經檢察官於原審審理中當庭補列該條項罪名，
    法院自應予以審理。被告非法持有第一級毒品海洛因之低度
    行為，為販賣或轉讓之高度行為所吸收，均不另論罪；其所
    犯如附表編號01至09、11至17販賣第一級毒品各罪與附表編
    號10轉讓第一級毒品罪，均犯意各別，行為互殊，應分論併
    罰。
  (二)98年5月20日修正公布之毒品危害防制條例第17條第1項規定
    ：「犯同條例第4條至第8條、第10條或第11條之罪，供出毒
    品來源，因而查獲其他正犯或共犯者，減輕或免除其刑」（
    修正前第17條規定：犯第4條第1項至第4項、第5條第1項至
    第4項前段、第6條第1項至第4項、第7條第1項至第4項、第8
    條第1項至第4項、第10條或第11條第1項、第2項之罪，供出
    毒品來源，因而破獲者，得減輕其刑。），其立法意旨重在
    鼓勵具體供出上游販毒者，俾使追查前手及上游毒品，以杜
    絕毒品之蔓延與氾濫。本件被告於警詢時雖曾供出陳筠為
    其毒品上游來源，惟員警於被告尚未供出毒品來源之前，即
    因依法通訊監察被告所使用之行動電話，監聽到被告之毒品
    來源為陳筠，並就陳筠部分進行偵辦，有臺南縣警察局
    麻豆分局98年4月7日南縣麻警偵字第0980004535號函及電話
    紀錄表各1紙在卷可稽（原審卷51、52頁），可認辦案人員
    早已掌握被告之毒品來源為陳筠，並非因被告之供述而查
    獲其他正犯或共犯，自無上開毒品危害防制條例第17條第1
    項規定之適用。
  (三)98年5月20日修正公布之毒品危害防制條例第17條，另增列
    第2項規定：「犯第4條至第8條之罪於偵查及審判中均自白
    者，減輕其刑。」經查：
  1.被告甲○○於法院審判中，對於本件犯罪事實均坦承不諱，
    已如前述。
  2.被告在檢察官偵查中，供稱：「（是否販賣海洛因給馮亮堡
    等人？）沒有，有時是我跟他們一起買，有時是我幫他們處
    理的。（何謂幫他們處理？）是我幫他們聯絡藥頭，馮亮堡
    等人會先在我住處等，或是我會跟他們相約在其他的交易地
    點，藥頭拿海洛因先來找我後，我再與藥頭一起到交易地點
    將海洛因交給馮亮堡等人。（藥頭是何人？）陳筠。（所
    以妳是與陳筠一起販賣毒品海洛因？）我只是幫忙聯絡而
    已，且錢都是陳筠在收的。（要買毒品的人是否均先將買
    毒品的錢交給妳？）買毒的人都是自己將錢交給陳筠，再
    由我將海洛因交給買毒品的人。（妳認為上開行為不是在販
    賣毒品海洛因？）我只是幫忙處理而已。（為何證人多人指
    證都是跟妳一手交錢、一手交貨？）因為每次我都與陳筠
    在場，我只是居中幫忙拿錢拿貨而已。」（97年度偵字第16
    851號偵查卷一156頁、157頁）、「（販賣毒品妳是否認罪
    ？）我是幫藥腳拿的，他們將錢交給我，我再將毒品交給買
    毒之人。」（97年度偵字第16851號偵查卷一181頁）各等語
    。觀其供述內容，雖與完全承認販賣毒品罪行之陳述用語有
    間，惟已足可採為認定被告從事聯絡、收錢及交付海洛因等
    販賣第一級毒品構成要件行為之依據，應認被告就其販賣第
    一級毒品之犯罪事實，於偵查中亦已自白，可適用毒品危害
    防制條例新增之第17條第2項：「犯第4條之罪於偵查及審判
    中均自白者，減輕其刑」規定，減輕被告此部分之刑責。
  3.至於被告所犯附表編號10轉讓第一級毒品罪部分，因未見被
    告於偵查中有何自白之相關陳述，核與前開規定不符，應無
    適用該條項予以減刑之餘地。
三、檢察官提起上訴，雖引用法務部98年6月8日法檢字第098080
    2279號函示意旨，認為總統於98年5月20日以華總一義字第
    09800125141號令修正公布之毒品危害防制條例第4條、第11
    條、第11-1條、第17條、第20條及第25條等條文，應適用同
    條例第36條之規定，自公布後6個月施行，目前尚未生效；
    原判決誤認上開條文業已施行，就被告所犯如附表編號01至
    09、11至17販賣第一級毒品罪部分，為新舊法之比較，適用
    法令顯有違誤云云。惟查：
  (一)法規之制定與法規之修正，如有特定生效日之必要者，依中
    央法規標準法第14條或第20條第2項準用第14條之規定，應
    分別特定其施行日期。法規制定或前次修正基於特殊因素所
    特定之施行日期，並不適用於日後修正或再次修正之條文。
    法律之制定或修正，若未明定施行日期者，中央法規標準法
    雖未規定應自何時生效，然法律既經制定或修正並經總統公
    布，自應依一般原則，自公布日起算至第3日發生效力。
  (二)92年7月9日修正公布之毒品危害防制條例第36條規定：「本
    條例自公布後6個月施行。」其立法理由謂：「(一)依修正草
    案第2條第3項規定，法務部需會同衛生署成立審議委員會每
    3個月定期檢討調整毒品之分級及品項，而本次新增第四級
    毒品，有需要在新法施行前先經該審議會檢討後再調整公布
    ，爰預留6個月緩衝期，以利處理。(二)依本條例新修正之規
    定，有必要再訂定相關子法及修正相關法規，以配合本條例
    之施行，故亦有需要預留適當緩衝期，以利訂頒相關子法及
    相關法規之配合修正。」足認上開條文規定，顯係因應該次
    修正之需，始預留適當之緩衝期，並非規定嗣後任何修正，
    均需預留6個月之期間。
  (三)98年5月20日總統公布之毒品危害防制條例修正條文，並未
    明定施行日期，揆之上開說明，自應依一般原則，自公布日
    起算至第3日即98年5月22日發生效力。原判決就被告所犯販
    賣第一級毒品罪部分，為新舊法比較，並適用條正前同條例
    第4條第1項之規定論處，應無違誤，檢察官之上訴並無理由
    。
四、撤銷改判部分：
  (一)被告本件販賣第一級毒品之犯行達16次，其犯罪惡性及危害
    社會程度均非輕微；原判決認被告所為如附表編號01至09、
    11至17部分販賣第一級毒品犯行，僅係吸毒者間互通有無之
    零星小額交易，在客觀上足以引起一般之同情，確可憫恕，
    宣告法定最低度刑，猶嫌過重，各依刑法第59條規定減輕其
    刑，尚有未洽。
  (二)98年5月20日修正公布之毒品危害防制條例已增列第17條第2
    項，規定：「犯第4條至第8條之罪於偵查及審判中均自白者
    ，減輕其刑。」，本件被告於偵查及法院審判中，對於販賣
    第一級毒品部分之犯罪事實均為自白，原審未適用該條項之
    規定予以減刑，亦未有合。
  (三)檢察官之上訴雖無理由，業如前述，惟被告以原審未適用毒
    品危害防制條例第17條第2項之規定減刑，量刑過重，指摘
    原判決不當，則非無據；原判決就被告販賣第一級毒品罪部
    分既有上開不當及違法之處，自無可維持，應予撤銷改判。
  (四)爰審酌被告明知第一級毒品海洛因戕害人之身心健康及危害
    社會風氣至深且鉅，竟僅因貪圖利益而販賣牟利或為無償轉
    讓，惟於警詢中即供出毒品來源，嗣於法院審理時並坦承販
    賣及轉讓第一級毒品之犯行，足見其頗有悔悟之意，另參酌
    被告曾患有低惡性度卵巢癌經手術切除，有國立成功大學醫
    學院附設醫院98年2月17日成附醫婦產字第0980002802號函
    附被告病歷及診斷證明書在卷可稽（原審98年度偵聲字第13
    號卷41頁以下），暨被告犯罪之手段、品性、生活狀況及前
    科素行等一切情狀，就被告販賣第一級毒品海洛因部分改處
    如主文第二項所示之刑，扣案之門號0000000000號銀黑色NO
    KIA行動電話1支（含SIM卡1張），為被告所有供犯本案各罪
    所用之物，業據被告供明在卷（原審卷65頁反面、本院卷77
    頁），應依毒品危害防制條例第19條第1項，在如主文所示
    各該附表編號項下宣告沒收；如附表編號01至09、11至17所
    示被告販賣第一級毒品海洛因所得總計新臺幣（下同）21,4
    00元，雖未扣案，仍應依同條例第19條第1項規定宣告沒收
    ，如全部或一部不能沒收時，以其財產抵償之。
五、上訴駁回部分：
    被告犯附表編號10轉讓第一級毒品罪部分，原審法院適用現
    行毒品危害防制條例第8條第1項、第19條第1項，斟酌各項
    情狀，予以論處，核其認事用法均無不合，量刑亦稱妥適，
    被告上訴認原審未適用毒品危害防制條例第17條第2項規定
    予以減刑、量刑過重，指摘原判決不當，尚非可取，此部分
    上訴為無理由，應予駁回。
六、定應執行之刑：
    前開撤銷改判部分與上訴駁回部分所處之刑，定應執行之刑
    為有期徒刑20年，扣案之門號0000000000號銀黑色NOKIA行
    動電話1支（含SIM卡1張）沒收、販賣毒品所得21,400元沒
    收，如全部或一部不能沒收時，以其財產抵償之。
七、扣案之門號0000000000號紅色MOTOROLA行動電話1支（含SIM
    卡1張），被告否認為其所有，且亦查無證據證明係供被告
    犯罪之用，又非屬違禁物，爰不為沒收之諭知。又被告本件
    犯罪並非累犯，檢察官起訴書記載被告為累犯，請求依刑法
    第47條第1項規定加重其刑，尚有誤會，均併敘明。
八、據上論斷，應依刑事訴訟法第368條、第369條第1項前段、
    第364條、第299條第1項前段，修正前毒品危害防制條例第4
    條第1項、毒品危害防制條例第8條第1項、第17條第2項、第
    19條第1項，刑法第11條前段、第2條第1項前段、第51條第5
    款判決如主文。
本案經檢察官王碧霞到庭執行職務。
中    華    民    國    98    年    9     月    24    日
                  刑事第三庭    審判長法  官  陳義仲
                                      法  官  蔡勝雄
                                      法  官  楊清安
以上正本證明與原本無異。
如不服本判決應於收受送達後10日內向本院提出上訴書狀，其未
敘述上訴理由者，並得於提起上訴後10日內向本院補提理由書（
均須按他造當事人之人數附繕本）「切勿逕送上級法院」。
                                      書記官  蔡蘭櫻
中    華    民    國    98    年    9     月    24    日
附錄本案論罪科刑法條：
條正前毒品危害防制條例第4條第1項：
製造、運輸、販賣第一級毒品者，處死刑或無期徒刑；處無期徒
刑者，得併科新臺幣一千萬元以下罰金。
毒品危害防制條例第8條第1項：
轉讓第一級毒品者，處1年以上7年以下有期徒刑，得併科新臺幣
一百萬元以下罰金。
附表：
被告販賣及轉讓第一級毒品海洛因犯行一覽表（金額單位：新台幣)
┌──┬─────┬──────┬───┬─────┬────┐
│編號│ 犯罪時間 │  犯罪地點  │購買者│販賣次數、│所犯罪名│
│    │          │            │      │數量及價格│        │
├──┼─────┼──────┼───┼─────┼────┤
│01  │97年8月21 │臺南縣下營鄉│馮亮堡│販賣海洛因│販賣第一│
│    │日15時許  │中營村某7-11│      │1次，1小包│級毒品罪│
│    │          │便利超商前  │      │1000元    │        │
├──┼─────┼──────┼───┼─────┼────┤
│02  │97年10月6 │臺南縣麻豆鎮│馮亮堡│販賣海洛因│販賣第一│
│    │日17時許  │「新樓醫院」│      │1次，1小包│級毒品罪│
│    │          │前          │      │1000元    │        │
├──┼─────┼──────┼───┼─────┼────┤
│03  │97年8月28 │臺南縣麻豆鎮│李昆芳│販賣海洛因│販賣第一│
│    │日9時許   │往學甲鎮之高│      │1次，1小包│級毒品罪│
│    │          │速公路交流道│      │2000元    │        │
│    │          │下          │      │          │        │
├──┼─────┼──────┼───┼─────┼────┤
│04  │97年9月8日│臺南縣佳里鎮│李昆芳│販賣海洛因│販賣第一│
│    │21時許    │佳里興某國小│      │1次，1小包│級毒品罪│
│    │          │前          │      │1000元    │        │
├──┼─────┼──────┼───┼─────┼────┤
│05  │97年9月2日│甲○○位於臺│楊長諺│販賣海洛因│販賣第一│
│    │15時許    │南縣佳里鎮佳│      │1次，1小包│級毒品罪│
│    │          │里興206之17 │      │1000元    │        │
│    │          │號住處前    │      │          │        │
├──┼─────┼──────┼───┼─────┼────┤
│06  │97年9月3日│甲○○位於臺│楊長諺│販賣海洛因│販賣第一│
│    │1時許     │南縣佳里鎮佳│      │1次，1小包│級毒品罪│
│    │          │里興206之17 │      │500元     │        │
│    │          │號住處附近巷│      │          │        │
│    │          │口          │      │          │        │
├──┼─────┼──────┼───┼─────┼────┤
│07  │97年9月7日│臺南縣佳里鎮│楊長諺│販賣海洛因│販賣第一│
│    │13時許    │佳里興工業區│      │1次，1小包│級毒品罪│
│    │          │附近        │      │900元     │        │
├──┼─────┼──────┼───┼─────┼────┤
│08  │97年8月28 │臺南縣佳里鎮│楊忠敏│販賣海洛因│販賣第一│
│    │日11時許  │佳里興某國小│      │1次，2小包│級毒品罪│
│    │          │前          │      │2000元    │        │
├──┼─────┼──────┼───┼─────┼────┤
│09  │97年9月1日│臺南縣佳里鎮│李正文│販賣海洛因│販賣第一│
│    │13時      │佳里興國小前│      │1次，1小包│級毒品罪│
│    │          │            │      │1000元    │        │
├──┼─────┼──────┼───┼─────┼────┤
│10  │97年9月6日│甲○○位於臺│李正文│無償轉讓1 │轉讓第一│
│    │2時許 (起 │南縣佳里鎮佳│      │次，裝有海│級毒品罪│
│    │訴書誤載為│里興206之17 │      │洛因溶液之│        │
│    │16日)     │號住處前    │      │針筒1支   │        │
├──┼─────┼──────┼───┼─────┼────┤
│11  │97年9月12 │臺南縣佳里鎮│馮瑞銘│販賣海洛因│販賣第一│
│    │日17時許  │佳里興某路旁│      │1次，2小包│級毒品罪│
│    │          │            │      │2000元    │        │
├──┼─────┼──────┼───┼─────┼────┤
│12  │97年9月15 │臺南縣佳里鎮│馮瑞銘│販賣海洛因│販賣第一│
│    │日14時許  │佳里興某路旁│      │1次，1小包│級毒品罪│
│    │          │            │      │1000元    │        │
├──┼─────┼──────┼───┼─────┼────┤
│13  │97年9月18 │臺南縣佳里鎮│馮瑞銘│販賣海洛因│販賣第一│
│    │日19時許  │佳里興某路旁│      │1次，2小包│級毒品罪│
│    │          │            │      │2000元    │        │
├──┼─────┼──────┼───┼─────┼────┤
│14  │97年9月23 │臺南縣麻豆鎮│馮瑞銘│販賣海洛因│販賣第一│
│    │日13時許  │關帝廟前    │      │1次，1小包│級毒品罪│
│    │          │            │      │1000元    │        │
├──┼─────┼──────┼───┼─────┼────┤
│15  │97年9月29 │臺南縣學甲鎮│馮瑞銘│販賣海洛因│販賣第一│
│    │日2時許   │某汽車旅館  │      │1次，2小包│級毒品罪│
│    │          │            │      │2000元 (起│        │
│    │          │            │      │訴書誤載為│        │
│    │          │            │      │1小包)    │        │
├──┼─────┼──────┼───┼─────┼────┤
│16  │97年10月4 │臺南縣麻豆鎮│馮瑞銘│販賣海洛因│販賣第一│
│    │日18時許  │埤頭某7-11超│      │1次，2小包│級毒品罪│
│    │          │商前        │      │2000元 (起│        │
│    │          │            │      │訴書誤載為│        │
│    │          │            │      │1小包)    │        │
├──┼─────┼──────┼───┼─────┼────┤
│17  │97年10月20│被告位於臺南│郭仲軒│販賣海洛因│販賣第一│
│    │日21時許  │縣佳里鎮佳里│      │1次，1小包│級毒品罪│
│    │          │興住處樓下  │      │1000元    │        │
└──┴─────┴──────┴───┴─────┴────┘

司法院資訊處製作；財團法人民間司法改革基金會備份。
